【裁判字號】    98,簡上,41
【裁判日期】    981130
【裁判案由】    分割共有物
【裁判全文】
臺灣彰化地方法院民事判決  98年度簡上字第41號
上 訴人 即
被 上訴 人  丙○○
訴訟代理人  鄭叔慧
上 訴人 即
被 上訴 人  壬○○
視同上訴人
即被上訴人  丁○○
            己○○（即鄭張抱之.
            戊○○（即鄭張抱之.
            庚○○（即鄭張抱之.
            辛○○（即鄭張抱之.
            癸○○
            甲○○（即鄭金連之.
            乙○○（即鄭金連之.
上列當事人間請求分割共有物事件，上訴人對於民國98年2月27
日本院北斗簡易庭97年度斗簡字第140號第一審判決，提起上訴
，本院於民國98年11月17日言詞辯論終結，茲判決如下：
    主      文
原判決除確定部分外暨訴訟費用之裁判均廢棄。
兩造共有坐落彰化縣溪州鄉○○段一六五地號、地目建、面積六
０九點一六平方公尺（登記面積六三五平方公尺）土地應分割為
如附圖丙案所示，即編號a部分面積七四點七二平方公尺分歸視
同上訴人即被上訴人癸○○取得，編號b部分面積二二四點一八
平方公尺分歸視同上訴人即被上訴人己○○、戊○○、庚○○、
辛○○公同共有取得，編號c部分面積三七點五六平方公尺分歸
視同上訴人即被上訴人甲○○、乙○○公同共有取得，編號d部
分面積四五點三五平方公尺分歸上訴人即被上訴人丙○○取得，
編號e部分面積四五點三五平方公尺分歸視同上訴人即被上訴人
丁○○取得，編號f部分面積一八二平方公尺分歸上訴人即被上
訴人壬○○取得。
上訴人即被上訴人壬○○應補償其餘當事人各如附表所示之金額
。
上訴人即被上訴人丙○○其餘上訴駁回。
第一、二審訴訟費用由兩造按附表所示應有部分之比例負擔（視
同上訴人即被上訴人甲○○、乙○○部分，視同上訴人即被上訴
人己○○、戊○○、庚○○、辛○○部分各連帶負擔）。
    事實及理由
壹、程序方面：
一、上訴人即被上訴人壬○○（以下僅稱姓名）提起上訴，因本
    件係分割共有物之訴，故訴訟標的對於共同訴訟之各人必須
    合一確定，且共同訴訟人中一人提起上訴，核其性質屬於有
    利益於共同訴訟人，依民事訴訟法第56條第1款前段規定，
    壬○○上訴之效力及於未提起上訴之同造共有人丁○○、己○○、戊○○、庚○○、辛○○、癸○○、甲○○、乙○○
    等人，故應將渠等同列視同上訴人（以下僅稱姓名）。
二、壬○○、丁○○、己○○、戊○○、庚○○、辛○○、甲○○等人，均未於言詞辯論期日到場，核無民事訴訟法第386
    條各款所列情形，爰依同法第385條第1項前段、第2項規定
    ，准許其餘當場當事人之聲請，由其一造辯論而為判決。
貳、實體方面：
一、上訴人即被上訴人丙○○（以下僅稱姓名）主張：
  (一)坐落彰化縣溪州鄉○○段165地號、地目建、面積635平方公
    尺土地（地籍圖面積609.16平方公尺，下稱系爭土地）為兩
    造共有，各共有人應有部分詳如附表所示。其中原共有人鄭
    金連、鄭張抱分別於民國42年2月4日、93年5月19日死亡，
    惟鄭金連之繼承人即甲○○、乙○○，與鄭張抱之繼承人即
    己○○、戊○○、庚○○、辛○○，均迄未辦理繼承登記，
    且兩造間就系爭土地並無不分割期限之約定，亦無依物之使
    用目的不能分割，惟無法協議分割。爰於原審起訴請求甲○○、乙○○、己○○、戊○○、庚○○、辛○○等人各就渠
    等被繼承人鄭金連、鄭張抱所遺應有部分辦理繼承登記，並
    請求裁判分割及其餘當事人應協同辦理分割登記。
  (二)壬○○所有系爭土地應有部分25分之6原為原共有人鄭明爐
    所有，壬○○因拍賣而取得，並一併取得其上建號22號、門
    牌溪州鄉○○村○○路29號建物及增建部分（下稱系爭甲建
    物）。茲因系爭甲建物面積182平方公尺，與壬○○應有部
    分面積146.2平方公尺相較，其逾越應有部分比例之使用面
    積35.8平方公尺，理應返還其他共有人。
  (三)鄭明爐、丙○○及丁○○為親兄弟關係，系爭甲建物由丙○○、丁○○提供應有部分予鄭明爐所興建，則壬○○逾越應
    有部分比例之使用面積應優先返還丙○○及丁○○。爰提出
    丙案，即將原乙案分予鄭金連繼承人部分，改分丁○○。
  (四)系爭土地北側緊臨寬度1.8公尺之庄中路，其上建物均臨庄
    中路，由西至東依序為系爭甲建物（門牌庄中路29號，壬○○因拍賣取得，73年間由訴外人鄭明爐建造）、壬○○使用
    之鐵皮屋（門牌庄中路29號，面積128.26平方公尺，原由丁○○及丙○○於85年間共同建造，下稱系爭乙建物）、己○○所有加強磚造建物（門牌庄中路29號之1，85年間建造，
    下稱系爭丙建物）。
  (五)本件未按應有部分受分配者，同意以每坪3萬元互相找補。
  (六)從而，原審所採乙案即屬不當，爰上訴請求廢棄原判決除確
    定以外部分，改判依丙案分割，並命其他當事人協同辦理分
    割登記等語。
二、（上訴人即被上訴人）壬○○未於言詞辯論期日到場，僅具
    狀辯稱：
  (一)壬○○所有系爭土地應有部分25分之6原為原共有人鄭明爐
    所有，壬○○因拍賣而取得，並一併取得其上系爭甲建物，
    則壬○○逾越應有部分比例之使用面積35.8平方公尺，應優
    先分配丙○○、丁○○。
  (二)依血統繼承優先分配法，係以丙○○、丁○○、甲○○、乙○○等人具有血統或姻親關係，而優先分配。即以原判決乙
    案為基礎，編號c面積45.35平方公尺分歸丁○○取得部分再
    減分12.66平方公尺，實得面積32.69平方公尺，受壬○○補
    償114,890元；編號d面積45.35平方公尺分歸丙○○取得部
    分再減分12.66平方公尺，實得面積32.69平方公尺，受壬○○補償114,890元；編號e面積37.56平方公尺分歸甲○○、
    乙○○公同共有取得部分再減分10.48平方公尺，實得面積
    27.08平方公尺，受壬○○補償95,106元；己○○、戊○○
    、庚○○、辛○○分得編號b面積224.18平方公尺部分不須
    減分，但免除壬○○補償176,872元；癸○○分得編號a面積
    74.72平方公尺部分不須減分，但免除壬○○補償60,450元
    。壬○○所提分配補償法，可減少1,463元之支出，較為務
    實，故應採用。
  (三)從而，原審所採乙案即屬不當，爰上訴請求廢棄原判決除確
    定以外部分，改判依壬○○所提方案分割，並命其他當事人
    協同辦理分割登記（此部分另以裁定駁回）等語。
三、（視同上訴人即被上訴人）丁○○、己○○、戊○○、庚○○、辛○○、癸○○、甲○○、乙○○等人辯稱：
  (一)癸○○部分：
    對於丙案無意見，並同意按每坪3萬元相互找補，但不同意
    壬○○所提分割草案等語。
  (二)乙○○部分：
    乙○○固為系爭土地原共有人鄭金連之外孫，但不過問系爭
    土地，請求依法處理等語。
  (三)其餘當事人未於言詞辯論期日到場，亦未提出書狀作何聲明
    或陳述。
四、原審判決甲○○、乙○○應就渠等被繼承人鄭金連所遺系爭
    土地應有部分15分之1辦理繼承登記，己○○、戊○○、庚○○、辛○○應就渠等被繼承人鄭張抱所遺系爭土地應有部
    分15分之6辦理繼承登記，並判決依乙案分割，及駁回丙○○在第一審請求其餘當事人協同辦理分割登記之訴。丙○○
    不服原判決關於分割共有物之訴及協同辦理分割登記之訴部
    分，壬○○不服原判決關於分割共有物之訴部分，各提起上
    訴，請求廢棄，並改判依丙案或上揭分割草案分割及命其他
    當事人協同辦理分割登記。原審判決關於繼承登記之訴部分
    ，未據上訴，已告確定。
五、兩造不爭執事項：
  (一)甲○○、乙○○為系爭土地原共有人鄭金連之繼承人。
  (二)己○○、戊○○、庚○○、辛○○為系爭土地原共有人鄭張
    抱之繼承人。
  (三)丙○○、丁○○及鄭明爐為親兄弟關係。
  (四)系爭土地為兩造共有，應有部分之比例各詳如附表所示，登
    記面積為635平方公尺，地籍圖面積為609.16平方公尺，其
    使用分區及使用地類別為鄉村區乙種建築用地。
  (五)系爭土地聯外道路位於北側之庄中路，寬度約1.8公尺。
  (六)系爭土地上建物由西至東分別為：(1)壬○○所有系爭甲建物
    （門牌庄中路29號、面積182平方公尺，原為鄭明爐於73年
    間建造），(2)壬○○使用之系爭乙建物（門牌庄中路29號，
    面積128.26平方公尺，原由丙○○及丁○○於85年間建造）
    ，(3)己○○所有系爭丙建物（門牌庄中路29號之1、面積298
    .9平方公尺，85年間建造）。
  (七)壬○○所有系爭土地應有部分25分之6原為原共有人鄭明爐
    所有，壬○○因拍賣而取得，並一併取得其上系爭甲建物。
  (八)系爭甲建物係丙○○及丁○○提供渠等應有部分予鄭明爐所
    建造。
六、兩造爭執事項：
  (一)系爭土地應採何分割方案，始為公平適當？
  (二)丙○○於原審起訴請求其餘當事人應協同辦理分割登記，有
    無依據？
七、按「因繼承、強制執行、徵收、法院之判決或其他非因法律
    行為，於登記前已取得不動產物權者，應經登記，始得處分
    其物權。」、「各共有人，得隨時請求分割共有物。」、「
    分割之方法，不能協議決定‧‧‧，法院得因任何共有人之
    請求，命為下列之分配：一以原物分配於各共有人‧‧‧」
    ，民法第759條、第823條第1項前段、第824條第2項第1款分
    別定有明文。經查：原審判決甲○○、乙○○應就渠等被繼
    承人鄭金連所遺系爭土地應有部分15分之1辦理繼承登記，
    己○○、戊○○、庚○○、辛○○應就渠等被繼承人鄭張抱
    所遺系爭土地應有部分15分之6辦理繼承登記，已告確定，
    如同前述。次查：系爭土地為鄉村區乙種建築用地，並無因
    物之使用目的不能分割或訂有不分割期限，兩造復未能達成
    分割之協議等情，為兩造所不爭執，復有丙○○於原審所提
    相符之土地登記謄本、地籍圖謄本等件附卷可佐。是以，丙○○本於共有人之分割請求權，訴請裁判分割，核與前開規
    定洵無不合，應予准許。
八、系爭土地上建物由西至東分別為壬○○所有系爭甲建物、壬○○使用之系爭乙建物、己○○所有系爭丙建物；其聯外道
    路位於北側寬度約1.8公尺之庄中路，西、東、南等3側均無
    出路各節，業據原審會同彰化縣北斗地政事務所派員履測現
    場屬實，分別製作勘驗筆錄、土地複丈成果圖附卷足憑，復
    有丙○○所提使用現況圖說在卷佐參。經審酌壬○○所提分
    割草案，未據提出詳細分割方案圖說，且僅屬其個人意見，
    已遭其他到場共有人強烈反對；加上其主張再多分土地但減
    少找補金額，極度逾越其應有部分之比例受分配，是此分割
    草案難認符合質量均等及公平適當原則，故難採認。反觀丙○○所提丙案，除獲到場當事人認同外，並依照原使用現況
    分割，即將系爭甲建物坐落基地分予壬○○，系爭乙建物坐
    落基地分予丙○○、丁○○、李進恒、乙○○等人，系爭丙
    建物坐落基地分予己○○、戊○○、庚○○、辛○○、癸○○等人，故大多數共有人於分割後仍得依照昔日使用默契繼
    續使用，或與未使用共有人協議價購；加以各共有人分得土
    地均面臨庄中路，出入無礙，自屬適當可採。至於原審判決
    所附甲、乙兩案，已無當事人再主張援用，核其方案內容亦
    未完全顧及使用現狀，較易滋生拆屋還地糾紛，故難謂最佳
    之分割方法。另參以兩造均無意將其所提方案送請鑑定，以
    明具體精確之找補標準。茲以依丙案分割後各筆土地臨路面
    寬、縱深長度與應有部分之比例大抵相當，但因兩造未全依
    照應有部分之比例分割，依民法第824條第3項：「以原物為
    分配時，如共有人中有未受分配，或不能按其應有部分受分
    配者，得以金錢補償之。」規定，自應同時諭知補償之計算
    方法，較為公平。惟在未送請鑑價情況下，參酌本院民事執
    行處受理89年度執字第8708號清償票款事件，拍賣原共有人
    鄭明爐所有系爭土地應有部分25分之6時，曾囑託彰化縣政
    府鑑定系爭土地價格，其鑑定結論為系爭土地價格為每平方
    公尺9,300元，此情有土地價格鑑定書影本附於原卷可參（
    原卷第190頁、第191頁、第192頁參照）。本院因認壬○○
    因增加分配而應補償其他當事人，依照丙○○所提找補標準
    即每平方公尺9,075元（即每坪3萬元），據以核算出詳細找
    補金額如附表所示，洵值採認。
九、綜上所述，丙○○所提丙案既屬較公平適當方案，壬○○所
    提分割草案及原審所採乙案均不足採，原審判決系爭土地應
    按乙案分割，容有未洽。丙○○、壬○○上訴指摘原判決為
    不當，求予廢棄改判，為有理由，爰將原判決除確定以外部
    分廢棄，並改判如主文第二項所示，並諭知壬○○應找補其
    他當事人之金額如附表即主文第三項所示。
十、按「依據法院判決申請共有物分割登記者，部分共有人得提
    出法院確定判決書及其他應附書件，單獨為全體共有人申請
    分割登記，登記機關於登記完畢後，應通知他共有人。」，
    土地登記規則第100條前段定有明文。次按不動產共有人之
    一人或數人，經法院判准為原物分割確定者，當事人之任
    何一造均得依該確定判決單獨為全體共有人申請分割登記。
    毋待法院特為判命對造協同辦理分割登記而後可。故共有人
    之一人或數人訴請命對造協同辦理分割登記部分係欠缺權利
    保護要件，法院於判准為原物分割時，應將該部分之訴予以
    駁回（最高法院80年度第1次民事庭會議決議參照）。基此
    ，丙○○請求其他當事人應協同辦理分割登記，為無理由，
    應予駁回。原審因此駁回丙○○此部分之請求，即無不合。
    丙○○上訴指摘原判決此部分為不當，求予廢棄改判，為無
    理由，應予駁回。
十一、本件判決之基礎已臻明確，兩造其餘攻擊防禦方法，經審酌
    後於判決結果不生影響，爰不再贅詞論列。
十二、據上論結：本件上訴為一部有理由，一部無理由，依民事訴
    訟法第436條之1第3項、第449條第1項、第450條、第463條
    、第385條第1項前段、第2項、第80條之1、第79條、第85條
    第1項但書、第2項，判決如主文。
中    華    民    國    98    年    11    月    30    日
                民事第一庭      審判長法  官  康弼周
                                      法  官  吳永梁
                                      法  官  陳正禧
以上正本係照原本作成。
本判決不得上訴。
中    華    民    國    98    年    11    月    30    日
                                      書記官  莊素美
┌───────────────────────────────────────┐
│附表（小數點以下四捨五入）                                                    │
├───┬────┬──────┬──────┬────────┬───────┤
│共有人│應有部分│分得編號面積│減少分配面積│受壬○○找補金額│備註          │
│      │訴訟費用│（平方公尺）│（平方公尺）│（新台幣：元）  │              │
│      │負擔方式│取得型態    │            │                │              │
├───┼────┼──────┼──────┼────────┼───────┤
│癸○○│15分之2 │a(74.72)    │6.5         │58,988          │              │
│      │單獨負擔│單獨取得    │            │                │              │
├───┼────┼──────┼──────┼────────┼───────┤
│己○○│15分之6 │b(224.18)   │19.49       │176,872         │鄭張抱之繼承人│
│戊○○│連帶負擔│公同共有取得│            │                │              │
│庚○○│        │            │            │                │              │
│辛○○│        │            │            │                │              │
├───┼────┼──────┼──────┼────────┼───────┤
│甲○○│15分之1 │c(37.56)    │3.05        │27,679          │鄭金連之繼承人│
│乙○○│連帶負擔│公同共有取得│            │                │              │
├───┼────┼──────┼──────┼────────┼───────┤
│丙○○│25分之2 │d(45.35)    │3.38        │30,674          │              │
│      │單獨負擔│單獨取得    │            │                │              │
├───┼────┼──────┼──────┼────────┼───────┤
│丁○○│25分之2 │e(45.35)    │3.38        │30,674          │              │
│      │單獨負擔│單獨取得    │            │                │              │
├───┼────┼──────┼──────┼────────┼───────┤
│壬○○│25分之6 │f(182)      │-----       │-----           │增加分配35.8平│
│      │單獨負擔│單獨取得    │            │                │方公尺        │
├───┼────┼──────┼──────┼────────┼───────┤
│合計  │1       │609.16      │35.8        │324,887         │-----         │
└───┴────┴──────┴──────┴────────┴───────┘


司法院資訊處製作；財團法人民間司法改革基金會備份。
